---
title: "Censo Agropecuário"
author: "Tarssio Barreto"
format: html
editor: visual
---

## Análise exploratória dos dados referentes ao Censo Agropecuário 2017

O objetivo desta análise é evidenciar a concentração fundiária na zona rural do Brasil, comparando, assim, a quantidade de estabelecimentos rurais com a área total destes, utilizando os dados do Censo Agropecuário 2017.

Os dados estão disponíveis em: [SIDRA](https://sidra.ibge.gov.br/pesquisa/censo-agropecuario/censo-agropecuario-2017/resultados-definitivos). Neste censo não temos, ou não foi encontrado o acesso aos microdados, por isto as tabelas foram montadas no sítio supracitado.

Outra questão relevante é que cada [município](https://www.google.com/url?sa=t&rct=j&q=&esrc=s&source=web&cd=&ved=2ahUKEwiP-_y9oJyDAxW5uZUCHYvpDrYQFnoECBAQAQ&url=https%3A%2F%2Fwww.embrapa.br%2Fcodigo-florestal%2Farea-de-reserva-legal-arl%2Fmodulo-fiscal&usg=AOvVaw3uG_C8bcw--Ei4wyCncoQR&opi=89978449) possuí uma relação entre a área (em hectares) de um determinado imóvel rural e o numero de módulos fiscais, sendo este valor fixado pelo INCRA. Este módulo fiscal representa a área mínima necessária para que uma propriedade rural seja economicamente viável.

Uma [classificação](http://www.planalto.gov.br/ccivil_03/leis/l8629.htm) importante dado a quantidade de módulos fiscais é:

-   Minifúndio : Imóvel rural menor que 1 módulo fiscal;
-   Pequena propriedade: Imóvel rural com área entre 1 e 4 módulos fiscais;
-   Média propriedade: Imóvel rural com área entre 4 e 15 módulos fiscais;e
-   Grande propriedade: Imóvel com área superior a 15 módulos fiscais.

Obs: As propriedades designadas para agricultura familiar podem ter até 4 módulos fiscais.

## Tutorial em R:

### Carregar os dados

Como foram solicitados os dados, por município, referentes ao número de estabelecimento e o somatório da área destes, separados por agricultura familiar ou não, se tornou necessário sanitizar os bancos de dados obtidos:

```{r message=FALSE, warning=FALSE, paged.print=FALSE}

require(tidyverse)
require(readxl)
library(ggbeeswarm)
library(geobr)
library(wesanderson)


### CARREGANDO A TABELA DE ESTABELECIMENTOS, pulamos as 5 primeiras linhas e renomeamos as demais: 

df_estab <- read_xlsx("data/tabela6770-2.xlsx", sheet = 1, skip = 5) |> 
  select(-c(2, 3)) |> 
  rename(municipio = 1, 
         estab_agro_negocio = 2, 
         estab_agro_familiar = 3) |> 
  slice(-1)

### CARREGANDO A TABELA DE ÁREAS, pulamos as 5 primeiras linhas e renomeamos as demais: 

df_area <- read_xlsx("data/tabela6770-2.xlsx", sheet = 2, skip = 5) |> 
  select(-c(2, 3)) |> 
  rename(municipio = 1, 
         area_agro_negocio = 2, 
         area_agro_familiar = 3) |> 
  slice(-1)

### Juntando os bancos de dados usando a variavel municipio: 

df <- left_join(df_area, df_estab)

## Separando o nome dos municipios e a sigla dos Estados

pattern <- "^(.*?) \\((\\w{2})\\)$"
df_matched <- str_match(df$municipio, pattern)
df$municipio <- tolower(df_matched[, 2])
df$uf <- df_matched[, 3]

### Carregando banco de dados dos modulos fiscais

modulos_fiscais <- read_csv("data/modulos_fiscais.csv") |> 
  mutate(municipio = tolower(municipio)) |> 
  rename(uf = UF, 
         modulos_fiscais = 3) |> 
  select(-c(4, 5))

### Ajustes finais : União dos bancos de dados e criação de indicadores

df <- left_join(df, modulos_fiscais) |> 
  filter(modulos_fiscais != 0) |> 
  mutate(area_media_agro_familiar = area_agro_familiar/ estab_agro_familiar , 
         area_media_agro_negocio = area_agro_negocio/ estab_agro_negocio ) |> 
  mutate(modulos_fiscais_familiar = area_media_agro_familiar/modulos_fiscais, 
         modulos_fiscais_agro_negocio = area_media_agro_negocio/modulos_fiscais) 

```

É importante observar, por ser um processo de tutorial e de exibição de formas de representação gráfico, que não houve um processo após a união dos dados que garantisse que todos municípios presentes no Censo Agropecuário tivessem seu par referente na tabela que possuí a relação dos módulos fiscais.

Esta não equivalência pode ter sido causada, por exemplo, por pequenas diferenças de gráfias que possam ser dadas a um mesmo município.

### Explorando os dados:

Como de conhecimento, a soma das áreas dos imóveis rurais tidos como de agricultura familiar possuem menos área total que aqueles que não são. Encontramos, a partir deste, Censo Agropecuário, que esta relação é de cerca de: `*3,5*` vezes menos área do que a agricultura não familiar:

```{r message=FALSE, warning=FALSE}

df |>
  summarise(`Àrea total com agricultura familiar` 
            = sum(area_agro_familiar, na.rm = T), 
            `Àrea total com agricultura não familiar` 
            = sum(area_agro_negocio, na.rm = T)) |> 
  mutate(`Proporção de áreas` = `Àrea total com agricultura não familiar`/ 
           `Àrea total com agricultura familiar`) 
```

Completa esta visão geral da concentração fundiária, o fato de que há mais do que `3` vezes mais estabelecimentos agropecuários que são caracterizados pela agricultura familiar:

```{r message=FALSE, warning=FALSE}

df |>
  summarise(`Estabelecimento totais com agricultura familiar` 
            = sum(estab_agro_familiar, na.rm = T), 
            `Estabelecimentos totais com agricultura não familiar` 
            = sum(estab_agro_negocio, na.rm = T)) |> 
  mutate(`Proporção de estabelecimentos` = `Estabelecimentos totais com agricultura não familiar`/ `Estabelecimento totais com agricultura familiar`) 

```

Formas distintas de observar a distribuição destas médias de áreas por estabelecimento podem ser vista abaixo:

### Por categoria

Primeiramente, veremos, para agricultura familiar ou não, qual o tipo de propriedade média para cada um dos municípios.

```{r message=FALSE, warning=FALSE}

df |> 
  mutate(modulos_fiscais_familiar = case_when(
    modulos_fiscais_familiar < 1 ~ "Minifúndio", 
    modulos_fiscais_familiar >= 1 & modulos_fiscais_familiar < 4  ~ 
      "Pequena propriedade", 
    modulos_fiscais_familiar >= 4 & modulos_fiscais_familiar < 15  ~ 
      "Média propriedade", 
    modulos_fiscais_familiar >= 15  ~ 
      "Grande propriedade"
  )) |> 
  mutate(modulos_fiscais_agro_negocio = case_when(
    modulos_fiscais_agro_negocio < 1 ~ "Minifúndio", 
    modulos_fiscais_agro_negocio >= 1 & modulos_fiscais_agro_negocio < 4  ~ 
      "Pequena propriedade", 
    modulos_fiscais_agro_negocio >= 4 & modulos_fiscais_agro_negocio < 15  ~ 
      "Média propriedade", 
    modulos_fiscais_agro_negocio >= 15  ~ 
      "Grande propriedade"
  )) |> 
  select(municipio, modulos_fiscais_familiar, modulos_fiscais_agro_negocio) |> 
  reshape2::melt("municipio") |> 
  rename(Tipo = 2, 
         "Módulos Fiscais" = 3) |> 
  mutate(Tipo = ifelse(Tipo == "modulos_fiscais_familiar", 
                       "Agricultura familiar", "Agricultura não familiar"))  |> 
  group_by(Tipo, `Módulos Fiscais`) |> 
  summarise(n = n()) |> 
  na.omit() |> 
  group_by(Tipo) |> 
  mutate(`Proporções` = round(n/sum(n), 2)) |> 
  mutate(`Módulos Fiscais` = fct_relevel(`Módulos Fiscais`, 
                                         c("Minifúndio", 
                                           "Pequena propriedade", 
                                           "Média propriedade", 
                                           "Grande propriedade"))) |> 
  ggplot(aes(x = `Proporções`, y = `Módulos Fiscais`, fill = Tipo)) + 
  geom_col(show.legend = F) + 
  facet_wrap(~Tipo) + 
  scale_fill_manual(values = c("#FF0000", "#5BBCD6")) + 
  scale_x_continuous(labels = scales::percent) + 
  theme_bw()

```

Levando em consideração a área média das propriedades de cada um dos municípios temos que:

a)  Para a agricultura familiar, cerca de 80% dos municípios tem como área média dos seus estabelecimentos valores inferiores a 1 módulo fiscal, ou seja, há a concentração de minifúndios;

b)  Para a agricultura não familiar: As propriedades estão concentradas entre 1 e 14 módulos fiscais (pequenas e médias propriedades).

Para corroborar estes valores pontuais, a seguir trabalharemos com as distribuições.
Primeiro é mostrado um ```histograma```e o gráfico de dispersão ```beeswarm```.

```{r message=FALSE, warning=FALSE}

df |> 
  select(municipio, modulos_fiscais_familiar, modulos_fiscais_agro_negocio) |> 
  reshape2::melt() |> 
  rename(Tipo = 2, 
         "Módulos Fiscais" = 3) |> 
  mutate(Tipo = ifelse(Tipo == "modulos_fiscais_familiar", 
                       "Agricultura familiar", "Agricultura não familiar")) |> 
  ggplot(aes(x = `Módulos Fiscais`, fill = Tipo)) + 
  geom_histogram(cex = 0.5, alpha = 0.7) +
  scale_x_log10(breaks = c(1, 4, 14)) + 
  scale_fill_manual(values = c("#DC863B", "#C93312")) + 
  theme_bw() + 
  labs(y = "", fill = "")

```

A partir do histograma conseguimos corroborar a concentração fundiária a partir das áreas médias, por município e por tipo de agricultura, para os estabelecimentos rurais.

O gráfico de ```beeswarm``` é uma outra forma interessante de evidenciar esta concentração fundiária. De certa forma, gosto de pensar neste gráfico como um substituto para o ```violin plot```, fornecendo, como diferencial ao histograma, a possibilidade de observar locais onde não há dados e ter, também, uma visualização fidedigna da amplitude dos dados. 

```{r message=FALSE, warning=FALSE}

df |> 
  select(municipio, modulos_fiscais_familiar, modulos_fiscais_agro_negocio) |> 
  reshape2::melt() |> 
  rename(Tipo = 2, 
         "Módulos Fiscais" = 3) |> 
  mutate(Tipo = ifelse(Tipo == "modulos_fiscais_familiar", 
                       "Agricultura familiar", "Agricultura não familiar")) |> 
  ggplot(aes(x = `Módulos Fiscais`, 
             y = Tipo, col = Tipo)) + 
  geom_quasirandom(cex = 0.5, show.legend = F) +
  scale_colour_manual(values = c("#DC863B", "#C93312")) + 
  scale_x_log10() + 
  theme_bw() + 
  labs(y = "", col = "")

```

Por fim, apresenta-se um mapa com a concentração fundiária para os estabelecimentos de agricultura não familiar. Evidenciando, principalmente, o centro-oeste como fronteira agrícola do país.

```{r}

## definindo paleta de cores

pal <- wes_palette("Zissou1", 4, type = "continuous")

### Carregando municipios:

mun <-
  read_municipality() |> # contorno dos municipios
  rename(municipio = name_muni, uf = abbrev_state) |> 
  mutate(municipio = tolower(municipio)) |> 
  left_join(df) |> na.omit() |> 
  mutate(across(
    modulos_fiscais_agro_negocio,
    .fn = function(x)
      cut(x, c(0, 1, 4, 14, Inf))
  ))

### Mapa
mun |> ggplot() + 
  geom_sf(aes(fill = modulos_fiscais_agro_negocio), col = "black") + 
  scale_fill_manual(values = pal) + 
  labs(fill = "Módulos fiscais médios") + 
  theme_void()

```
